【裁判字號】    99,台上,6864
【裁判日期】    991104
【裁判案由】    違反證券交易法
【裁判全文】
最高法院刑事判決            九十九年度台上字第六八六四號
上  訴  人  台灣高等法院檢察署檢察官
被      告  乙○○
            丙○○
共      同
選任辯護人  陳峰富律師
            黃博駿律師
            劉仁閔律師
被      告  甲○○
選任辯護人 吳文琳律師
被      告  丁○○
            庚○○
            戊○○
            己  ○
上列上訴人因被告等違反證券交易法案件，不服台灣高等法院中
華民國九十九年五月二十五日第二審判決（九十八年度上訴字第
三二二四號，起訴案號：台灣板橋地方法院檢察署九十六年度偵
字第一五六０二、一九一三二號），提起上訴，本院判決如下：
    主  文
原判決關於乙○○、丙○○、甲○○、丁○○及庚○○部分均撤
銷，發回台灣高等法院。
其他上訴駁回。
    理  由
一、撤銷發回（即乙○○、丙○○、甲○○、丁○○及庚○○）
部分：
本件原判決認定被告乙○○、丙○○、丁○○、庚○○分別有如
其事實欄所載犯行，因而撤銷第一審關於渠等部分之科刑判決，
改判依行為時連續犯規定，從重論乙○○、丙○○以共同連續違
反公司之董事，獲悉發行股票公司有重大影響其股票價格之消息
時，在該消息未公開前，不得對該公司之在證券商營業處所買賣
之股票賣出之規定罪，處乙○○有期徒刑一年八月。緩刑三年，
並應向國庫支付新台幣（下同）四十萬元；處丙○○有期徒刑一
年六月；減為有期徒刑九月。緩刑三年，並應向國庫支付二十萬
元。論丁○○、庚○○以共同違反對於在證券商營業處所買賣之
有價證券，不得意圖造成某種有價證券交易活絡之表象，自行或
以他人名義，連續委託買賣或申報買賣而相對成交之規定罪，均
處有期徒刑一年六月；減為有期徒刑九月。各緩刑三年，丁○○
並應向國庫支付四十萬元；庚○○並應向國庫支付二十萬元。另
以經審理結果，認甲○○被訴違反證券交易法第一百五十七條第
一項第一款，應依同法第一百七十一條第一項第一款處斷之罪嫌
，尚屬不能證明，乃撤銷第一審關於甲○○部分科刑之判決，改
判諭知甲○○無罪；固非無見。
惟查：(一)、證券交易法第一百五十七條之一關於禁止內線交易規
定，旨在資訊公開原則下，使買賣雙方平等取得資訊，維護證券
市場之交易公平。故公司內部人於知悉公司之內部消息後，若於
未公開該內部消息前，即在證券市場與不知該消息之一般投資人
為對等交易，該行為本身已破壞證券市場交易制度之公平性，足
以影響一般投資人對證券市場之公正性、健全性之信賴，即應予
非難。被告等行為時該條第四項原規定「第一項所稱有重大影響
其股票價格之消息，指涉及公司之財務、業務或該證券之市場供
求、公開收購，對其股票價格有重大影響，或對正當投資人之投
資決定有重要影響之消息。」此內線交易之禁止，僅須內部人具
備「獲悉發行股票公司有重大影響其股票價格之消息」及「在該
消息未公開前，對該公司之上市或在證券商營業處所買賣之股票
，買入或賣出」此二形式要件即足當之，並未規定行為人主觀目
的之要件。故內部人於知悉消息後，並買賣股票，是否有藉該交
易獲利或避免損失之主觀意圖，應不影響其犯罪之成立。依原判
決理由第貳欄第二段記載甲○○均有參加琨詰科技股份有限公司
（下稱琨詰公司）於民國九十五年間召開之董事會，於同年三月
二日已知悉琨詰公司與司峰電子股份有限公司（下稱司峰公司）
合作生產磁性元件，因司峰公司移轉客戶進度遲緩使琨詰公司損
失嚴重而向司峰公司索賠，嗣並於同年月二十日與司峰公司解除
合作契約等事項（見原判決第十八、十九頁），而甲○○對於如
原判決附表二所示自九十五年四月四日起至同年五月五日上開消
息公告前，以自己及親友名義，密集而大量地出售股票，共計得
款一千三百九十六萬五千二百四十元乙情，復不否認。上開載述
如若無訛，甲○○似已符合「獲悉重大影響琨詰公司股票價格之
消息」及「在該消息未公開前，對該公司之上市或在證券商營業
處所買賣之股票賣出」之要件。乃原判決理由第參（原判決誤繕
為貳）欄二之(八)卻採信其所為基於生活需要及個人理財因素，方
賣出股票，不知琨詰公司有延誤公告之辯詞，遽為有利於其之判
斷（見原判決第二一、二二頁），似認內線交易以主觀上有獲利
或避免損失之意圖為要件，所持見解非無可議。(二)、證券交易法
第一百七十一條第六項規定「犯第一項或第二項之罪者，其因犯
罪所得財物或財產上利益，除應發還被害人、第三人或應負損害
賠償金額者外，以屬於犯人者為限，沒收之。如全部或一部不能
沒收時，追徵其價額或以其財產抵償之。」上開沒收並追徵或抵
償之規定，係刑法第三十八條第一項第三款、第三項但書之特別
規定，採義務沒收主義，如全部或一部不能沒收時，並應追徵其
價額或以其財產抵償之。原判決既認定乙○○、丙○○係共同犯
證券交易法第一百五十七條之一第一項第一款、第一百七十一條
第一項第一款之罪，事實欄並記載二人共同得款一千三百七十八
萬六千七百八十元（見原判決第六頁）；丁○○、庚○○係共同
犯證券交易法第一百五十五條第二項、第一項第五款及第一百七
十一條第一項第一款之罪，事實欄並載稱丁○○兩次以相對成交
刺激市場需求後，出脫琨詰公司股票共計得款三百零九萬七千七
百三十元（見原判決第八頁），則渠等四人是否因此獲得財產上
利益？依其情形，是否應依同法第一百七十一條第六項規定諭知
沒收其財產上利益，如全部或一部不能沒收時，追徵其價額或以
其財產抵償之？原審未予斟酌，亦有疏漏。(三)、刑事訴訟法第三
百七十九條第十二款所謂已受請求之事項未予判決，係指其已受
請求之事項，本屬第二審判決內應行裁判之一部分，而原審並未
予以裁判者而言。本件依起訴書犯罪事實第II欄第壹段一之(一)、
(二)所載，丁○○為琨詰公司之經理人，知悉琨詰公司與司峰公司
上開解除契約之訊息後，為達成於上開訊息公開前迅速出脫琨詰
公司股票之目的，而與同有犯意聯絡之庚○○以相對成交造成琨
詰公司股票交易活絡之表象，順利刺激市場需求後，再由丁○○
委託庚○○，為數次販賣琨詰公司股票之行為等詞（見起訴書第
十、十一頁），係一併起訴渠等涉嫌於琨詰公司重大訊息未公開
前出脫該公司股票之行為，其中如原判決事實欄貳之一（即自九
十五年三月十五日至同年五月二日）之買賣股票行為，是否亦該
當於證券交易法第一百五十七條之一之犯罪構成要件？若與該罪
名犯罪構成要件該當，該部分事實與已經原審論罪科刑之證券交
易法第一百五十五條第一項第五款之罪間，有否裁判上一罪關係
？此與上開二人犯行之法律適用攸有關係，允應詳加查究論述。
原判決未為調查、審認，僅於理由第貳欄二之(五)泛以丁○○之相
對成交行為始於九十五年三月十五日，但其於同年月十八日方知
悉琨詰公司將於當月二十日與司峰公司解約事宜，認第一審檢察
官上訴指摘丁○○自九十五年三月十五日至同年五月二日之買賣
股票行為另涉犯內線交易，為無理由等語（見原判決第十六頁第
二七行至第十七頁第一行），不惟有已受請求事項未予判決之違
法，且因此部分事實尚屬不明，本院無從就該部分適用法律當否
為審斷，同屬不當。(四)、刑法第五十九條之酌減其刑，必須犯罪
另有特殊之原因與環境，在客觀上足以引起一般之同情，認為即
予宣告法定低度刑期仍嫌過重者，始得為之。原判決理由第貳欄
二之(四)，僅以衡諸乙○○、丙○○、丁○○、庚○○等人犯罪動
機、出賣股票之數量、所獲利益，認縱處以證券交易法第一百七
十一條第一項第一款之罪之最低刑度仍嫌過重，而有情輕法重之
情形，乃依刑法第五十九條規定酌減其刑（見原判決第十六頁）
，然未敘明其等為違反證券交易法之行為，有何特殊之原因或環
境，在客觀上足以引起一般之同情，認為即予宣告法定低度刑期
仍嫌過重之依據及理由，尚嫌理由欠備。以上或為檢察官上訴意
旨所指摘，或為本院得依職權調查之事項，應認原判決關於乙○
○、丙○○、甲○○、丁○○、庚○○部分，均有撤銷發回更審
之原因。又被告等行為後，證券交易法已於九十九年六月二日修
正，案經發回，更審時宜併注意及之。
二、上訴駁回（即戊○○、己○）部分：
按刑事訴訟法第三百七十七條規定：上訴於第三審法院，非以判
決違背法令為理由，不得為之；是提起第三審上訴，應以原判決
違背法令為理由，係屬法定要件。如果上訴理由書狀並未依據卷
內訴訟資料具體指摘原判決不適用何種法則或如何適用不當，或
所指摘原判決違法情事，顯與法律規定得為第三審上訴理由之違
法情形不相適合時，均應認其上訴為違背法律上之程式，予以駁
回。本件原判決理由第肆（原判決誤繕為參）欄，以被告戊○○
被訴涉嫌違反證券交易法第一百五十七條之一第一項第一款規定
，應依同法第一百七十一條第一項第一款處斷，己○則被訴幫助
犯上開罪嫌。但經審理結果，認其等犯罪俱屬不能證明，因而維
持第一審諭知其等均無罪之判決，駁回檢察官關於該等部分之第
二審上訴；均已詳述其認定之理由，從形式上觀察，並無違背法
令情形。檢察官上訴意旨略稱：依證人張興中、乙○○、李美慧
證述，戊○○應知悉琨詰公司與司峰公司合作契約解除之重大消
息，而明知琨詰公司遭受重大虧損，猶執意提示系爭一千萬元支
票，復於該訊息公告前賣出琨詰公司股票，己○則為幫助出售股
票行為，自應成立犯罪，原審遽為其等有利之判斷，要屬不當云
云。惟按證據之取捨與證據之證明力如何，均屬事實審法院得自
由裁量、判斷之職權；苟此項裁量、判斷，並不悖乎通常一般之
人日常生活經驗之定則或論理法則，復於判決內論敘其判斷之心
證理由者，即不得任意指摘為違法。本件公訴意旨認戊○○、己
○涉有違反證券交易法罪嫌，係以戊○○為琨詰公司顧問，並監
督財務部門運作，己○係監察人，對該公司營運狀況理應知悉等
情為其論據。但戊○○於九十四年八月一日起擔任琨詰公司顧問
，業經證人李美惠、張興中、乙○○證述明確，且有聘書一紙附
卷可稽；己○則為該公司監察人。琨詰公司與司峰公司協商破裂
、決議解約並成立「三０一專案小組」處理相關事宜，係於該公
司第九次及第十次董事會提出討論並作成決定，有相關會議議事
錄足憑。而九十五年二月二十日第九次董事會，因該次會議議事
錄並無詳載出席人員，尚難遽認戊○○、己○二人有參加該次董
事會。又其等二人並未參加該公司九十五年三月二日第十次董事
會，亦有琨詰公司董事會議事錄附卷可參。另依李美惠、乙○○
、張興中之證言，戊○○、己○雖知悉琨詰公司與司峰公司合作
生產磁性元件、嗣造成琨詰公司財務虧損，欲與司峰公司解約等
情，然尚無證據足認其等獲悉琨詰公司於九十五年二月底以口頭
解約，表示將於同年三月一日結束合作關係，並成立三０一專案
小組處理解約後續及簽約事宜之情。於別無其他證據足資佐證之
情形下，尚難遽認其等有本件違反證券交易法及其幫助犯行等旨
，乃事實審法院本於職權而為證據之取捨，難認與經驗法則有違
。而刑事訴訟法第一百六十一條第一項規定：檢察官就被告犯罪
事實，應負舉證責任，並指出證明之方法。因此，檢察官對於起
訴之犯罪事實，應負提出證據及說服之實質舉證責任。倘其所提
出之證據，不足為被告有罪之積極證明，或其指出證明之方法，
無從說服法院以形成被告有罪之心證，基於無罪推定原則，自應
為被告無罪判決之諭知。本件檢察官迄未提出適合於證明戊○○
、己○確有違反證券交易法及其幫助犯行之積極證據，並說明其
證據方法與待證事實之關係，復未提出證據，說服法院以形成其
等有罪之心證，檢察官上訴意旨並非依據卷內訴訟資料而為具體
指摘，不能認已具備適法上訴第三審之形式要件，其此等部分之
上訴違背法律上程式，應併予駁回。
據上論結，應依刑事訴訟法第三百九十七條、第四百零一條、第
三百九十五條前段，判決如主文。
中    華    民    國  九十九  年   十一   月    四    日
                      最高法院刑事第八庭
                          審判長法官  洪  文  章  
                                法官  王  居  財  
                                法官  郭  毓  洲  
                                法官  黃  梅  月  
                                法官  沈  揚  仁  
本件正本證明與原本無異
                                      書  記  官  
中    華    民    國  九十九  年   十一   月    九    日
                                                      K

司法院資訊處製作；財團法人民間司法改革基金會備份。
